臺灣臺北地方法院民事判決　八十九年度訴字第一五七二號
　　原　　　告　　甲○○
　　被　　　告　　台北市仁愛醫院
　　法定代理人　　乙○○
　　複　代理人　　丙○○
右當事人間請求損害賠償事件，本院判決如左：
    主    文
原告之訴及假執行之聲請均駁回。
訴訟費用由原告負擔。
    事    實
甲、原告方面：
一、聲明：
（一）被告應給付原告新台幣（下同）一千四百十七萬零五百四十六元及自起訴狀繕本
      送達被告翌日即民國八十九年二月十五日起至清償日止，按週年利率百分之五計
      算之利息。
（二）原告願預供擔保，請准宣告假執行。
二、陳述：
（一）被告醫院是屬於第三級醫院（最高級），原告自七十七年五月十七日起至八十年
      五月二十八日止在被告醫院治療眼疾，被告醫院醫師治療角膜炎、眼瞼膿、結膜
      炎，長期使用類固醇，引發原告青光眼致視神經萎縮致視力模糊，再加上誤診為
      漿液性中心視網膜炎，延誤原告青光眼治療之黃金時間，之後原告雖做螢光眼底
      攝影檢查，又故意不告知真正眼疾，更甚者從未對原告之右眼診治，造成原告左
      眼視神經全毀，右眼視神經八成損壞。原告於八十年五月起至台灣大學醫學院附
      設醫院（以下簡稱台大醫院）治療後病情即告穩定，迄至八十八年四月十二日至
      中國醫藥學院附設醫院（以下簡稱中國醫藥學院）做視野檢查，原告情況並未惡
      化。原告至被告醫院看診，兩造應成立有償醫療契約，依民法第五百三十五條後
      段規定，被告應負善良管理人注意義務，然原告經被告醫院醫師治療後竟成左眼
      視神經全部萎縮，右眼視神經八成萎縮，左眼視力為０‧０一，右眼視力為０‧
      二。原告於八十年五月間至台大醫院看診，台大醫院醫師當時即可診斷原告所患
      者為青光眼，被告醫院醫師竟未能看出，被告醫院醫師逕行「臆斷」原告病情，
      顯未盡善良管理人注意義務，被告應依民法二百二十七條規定負不完全給付損害
      賠償責任。被告醫院醫師亦構成侵權行為，依民法第一百八十四條、第一百八十
      八條規定，被告亦應負損害賠償責任。
（二）原告自七十八年十一月十九日起至被告醫院看診，醫師即開始使用類固醇用藥，
      致原告罹患青光眼。原告自七十九、八十年間因高度近視、眼前有黑影至被告醫
      院診治，原告所患實為青光眼，被告醫院醫師知悉原告病史，為何不診斷為青光
      眼末期，竟誤診為漿液性中心網膜炎，而為錯誤治療。診斷青光眼之步驟，僅需
      視野檢查、量眼壓、檢查眼底即可。被告醫院具備此等設備。縱被告醫院無此設
      備，依醫療法第五十條規定，被告醫院亦應負轉診義務。原告在被告醫院所做之
      螢光眼底攝影片，即可認定原告當時已罹患青光眼。又被告醫院眼科醫師，除蔡
      昌孝外，其餘皆未通過眼科專科醫師甄試。原告於八十年一月三日就診，被告醫
      院醫師竟排定八十年四月十五日方作檢查。被告醫院醫師始終僅對左眼檢查，從
      未對右眼檢查。醫師之注意義務應包括全部療程，原告每次至醫院看病，被告醫
      院醫師均會用眼底鏡檢查眼底，當可發現原告之視神經盤病變萎縮，然被告醫院
      醫師在長期治療原告病情仍未見好轉之情況下，竟未盡注意義務發現原告眼睛視
      神經之變化。原告於八十年四月十五日作螢光眼底攝影檢查，應已顯示原告眼睛
      嚴重視陳經盤病變萎縮，被告醫院醫師魏斯良依該攝影片仍未能診斷出當時原告
      已罹患青光眼，自有過失。縱認魏斯良知悉，然其竟未告知原告病情，甚至告知
      原告毋庸再用藥，致原告又延誤一個半月之時間，自屬違反醫療法第五十八條規
　　　定。原告至被告醫院就診，被告醫院應做視力檢查、裂隙燈檢查，然被告醫院醫
　　　師卻未做該檢查，被告醫院醫師之用藥導致青光眼之機率縱然不高，然仍可能造
　　　成，被告醫院醫師對此均未加注意。鑑定報告所為被告醫院醫師有利之認定，乃
      醫醫相護。
（三）原告左眼功能近完全喪失，右眼則喪失百分之八十，兩眼綜合減少百分之九十。
      原告在被告醫院最後就診日期為八十年五月二十八日，時值二十五歲，算至六十
      歲退休，合理之勞動期間為三十五年，依行政院主計處八十九年平均每人國民所
      得四十一萬四千五百八十二元，依霍富曼計算法扣除中間利息被告應賠償原告勞
      動能力減損之損害計九百三十六萬二千二百九十一元。原告受上開傷害，增加生
      活上之需要，以外籍女傭每月薪資十萬八千元計算，自二十五歲至七十三歲，依
      霍富曼法扣除中間利息計六百四十七萬四千七百九十四元。被告受僱人侵害原告
      之人格權，依民法第一百九十五條規定應對原告負精神上損害賠償責任計六百萬
      元。另因被告受僱人醫療上之過失，致原告支付台大醫院醫療費計十五萬元。總
      計二千一百九十八萬七千零八十五元，原告僅就其中一百四百十七萬零五百四十
      六元及法定遲延利息為請求。
三、證據：提出下列證據為證，並聲請訊問證人蔡昌孝、魏斯良、洪伯廷、劉榮宏、劉
    雪霞、吳亮慰及薛鈞。聲請向行政院衛生署調取七十六年六月二日衛署醫字第六六
    六一０七號函、七十九年二月十四日衛署醫字第八五四二五五號函、七十六年六月
    六日衛署醫字第六六六三五六號函，證明螢光眼底攝影底片為病歷之一部分，及向
    台北三軍總醫院、台北榮民總醫院、林口長庚醫院、台北馬偕醫院及台大醫院調取
    本件醫事糾紛之初步鑑定資料。
    原證一：台大醫院病歷摘要乙份。
    原證二：台大醫院視野檢查報告乙份。
    原證三：中國醫藥學院視野檢查報告乙份。
    原證三：資深眼科醫師填寫眼疾問卷九張。
    原證四：被告醫院網站資料乙份。
    原證五：剪報資料四份。
    原證六：被告醫院眼科醫師甄試原則乙份。
    原證七：被告醫院病歷資料乙份。
    原證八：台大醫院病歷記錄（附譯文）乙份。
    原證九：護眼康眼用懸浮液說明書（中、英）乙份。
    原證十：存證信函乙份。
    原證十一：被告醫院八十八年十月十三日函乙份。
    原證十二：中國醫藥學院門診表二份。
    原證十二：台北市政府衛生局八十八年十月十六日北市衛三字第八八二五五六七四
              ００號函乙份。
    原證十三：台北市政府衛生局八十八年一月二十九日會議記錄乙份。
    原證十四：彰化醫院網站資料乙份。
              （均影本）
 乙、被告方面：
 一、聲明：原告之訴及假執行之聲請均駁回。
 二、陳述：
（一）本件曾先後三次送交行政院衛生署醫事審議委員會（以下簡稱醫事鑑定委員會）
      鑑定，並經由該會陸續作成鑑定書三份。觀諸此三份鑑定書之記載，吾人可確信
      被告醫院確已善盡醫療職責，絕無任何醫療上之過失，亦從未有任何用藥不當、
      隱匿病情、怠於履行告知義務或延誤就醫時機之行為可言。
（二）鈞院前於八十九年五月二十三日以「北院文民高八九重訴一五七二字第三一一三
      五號函」，囑託醫事鑑定委員會針對本件之相關爭議進行鑑定。醫事鑑定委員會
      於八十九年五月二十三日，以「衛署醫字第○八九○○一九七九九號」函檢送第
      八九一三五號鑑定書，其中指明：「：：：一般青光眼急性期才有症狀（包括頭
      痛及眼痛），而此種慢性青光眼一般均無自覺症狀，即使眼壓測量仍可能因高度
      近視而偏低，且高度近視之眼底檢查，其視神經之檢查與視神經盤之判定，亦可
      能產生誤差之可能：：：且病患之主訴眼前黑影與高度近視及漿液性中心視網膜
      炎（CSCR）之臆斷符合，給予藥物治療亦無誤。病患因患有高度近視，亦有可能
      於八十年後病患之慢性青光眼才開始發作與加劇。：：：」上開鑑定書，明確揭
      示本件之三大關鍵，即上開鑑定書指出原告之青光眼疾，並非於被告醫院之診療
      期間罹患，此與被告醫院向來之主張完全符合。上開鑑定書同時表示被告醫院當
      年認定原告所罹患之眼疾乃漿液性中心視網膜炎（CSCR），並開予適當之藥物治
      療，此一認定，與原告之主訴症狀完全相符，並與一般醫學常理無違。
（三）鈞院於八十九年十一月十六日再度以「北院文民高八九訴一五七二字第七一四○
      三號函」，囑託醫事鑑定委員會針對本件進行鑑定。嗣醫事鑑定委員會於九十年
      五月九日再次以「衛署醫字第○九○○○三一六九八號」函，檢送第八九三八一
      號鑑定書乙份。該鑑定書指出：「：：：八十年一月三日病患主訴左眼視力模糊
      ，醫師應作之初步眼科理學檢查為視力測量、裂隙燈檢查及眼底檢查，台北市立
      仁愛醫院醫師由眼底鏡檢查，發現左眼黃斑部水腫，診斷為漿液性中心視網膜炎
      ，於是進一步安排螢光眼底攝影檢查（FAG）：：：八十年四月間病患之螢光眼
      底攝影檢查，依據台北市立仁愛醫院的檢查報告記錄，無法診斷為青光眼。」由
      此段敘述可知，螢光眼底攝影屬眼科極為精密之檢查，被告醫院當年甫發現原告
      左眼黃斑部水腫後進行螢光眼底攝影，以期透過精密之檢查，充分掌握原告之病
      情，可謂已善盡醫療之職責。鑑定單位同時表示，根據原告之螢光眼底攝影檢查
      結果，無法認定原告當時已罹患青光眼，並無任何證據可證明，原告之青光眼疾
      係於被告醫院之診療期間內得病。上開鑑定書復謂：「：：：依據醫療法第四十
      八條第一項規定，醫院、診所之病歷應至少保存十年。同法施行細則四十一條第
      一項第一款規定，醫事檢驗應作成報告，連同病歷保存。至於螢光眼底相片之保
      存期限，法律並無明文規定，一般醫療院所依其人力、空間等管理考量而有不同
      作法。本案病患於八十年之螢光眼底攝影檢查結果，業已作成報告記載於病歷。
      」本件原告之螢光眼底相片攝於八十年四月十五日，被告醫院之眼科醫師當年已
      針對該螢光眼底攝影片之內容，作成眼科檢查報告單乙份，記載「    Negative
      finding No leak 」，並妥善保存。至於該相片本身，則因年代久遠已告損毀，
      此純係受限於保存技術、管理技術、儲存空間，以及當年之攝影技術所致。
（四）鈞院於九十年六月五日再度以「北院文民高八十九訴字第一五七二號」函，囑
      請醫事鑑定委員會進行鑑定。醫事審議委員會於九十年十一月十九日作成本件
      第三次鑑定書，答覆：「：：：根據仁愛醫院之病歷，無法判斷八十年四月二
      十四日之螢光眼底攝影檢查，是否由八十年一月三日直接安排在三個多月後才
      做之檢查。在單眼漿液性中心視網膜炎初次發作時，一般治療原則是應先觀察
      追蹤三到四個案不算延誤檢查及病情。：：：」被告醫院於八十年一月三日診
      斷原告先前所罹患之漿液性中心視網膜炎復發，隨即開藥治療，同年一月十九
      日以及三月五日，原告前來被告醫院就診時，由於療程尚未結束，故被告醫院
      之眼科醫師繼續開給原告相同之藥物。此一舉措，實無任何不妥。再者，被告
      醫院前曾於八十年一月三日為原告安排螢光眼底攝影檢查，然原告並未依約準
      時前來檢查，被告醫院乃與原告重新約定檢查時間，終於八十年四月二十四日
      順利為原告進行該項螢光眼底攝影檢查程序。醫事審議委員會另答覆：「：：
      ：仁愛醫院診斷之漿液性中心視網膜炎，可能會造成視力膜糊，台大醫院診斷
      之原發隅角開放性青光眼，通常在疾病末期才有視力模糊，漿液性中心視網膜
      炎及原發隅角開放性青光眼，兩者在裂隙燈檢查方面並無特殊異常表現。如再
      做視力測量及裂隙燈檢查，也不一定可更正確判斷病情。：：：依據病歷記載
      ，：：：螢光眼底攝影檢查結果為無滲漏，意指沒有在不該有螢光顯現的部分
      出現螢光顯現，此狀況可能發生在正常眼、青光眼，也可能發生在漿液性中心
      視網膜炎。螢光眼底攝影檢查不一定可檢驗出視神經萎縮或視神經盤病變。」
      依鑑定機關之意見可知，無論被告醫院於一般眼科門診時，是否曾為原告進行
      裂隙燈檢查或視力測量，均不致影響被告醫院判斷原告罹患漿液性中心視網膜
      炎之結果。當年眼底螢光攝影檢查之結果雖為「無滲漏」，但為預防復發、徹
      底治療原告所罹患之漿液性中心視網膜炎，被告醫院醫師仍開予原告二星期份
      量之口服藥物，足見被告醫院之用心。被告醫院當年針對螢光眼底攝影檢查所
      作成之眼科檢查報告單中，已記載無滲漏（No leaking）外，另已明確記載「
      無異狀」（Negative finding）等文字。另鑑定報告亦指出：「螢光眼底攝影
      檢查，不一定可檢驗出視神經萎縮或視神經盤病變。」
（五）鈞院函詢：「病患於七十九年六月二十一日主訴眼前黑影、八十年一月三日主
      訴左眼視力模糊，此是否為青光眼之症狀之一？青光眼之症狀是否限於黑影從
      旁邊而來？據仁愛醫院之病歷，於歷次門診、眼底鏡檢查及螢光眼底攝影檢查
      ，僅針對左眼，抑或雙眼均作檢查？而依病患自七十九年六月二十一日起所主
      訴之症狀，醫師是否應兩眼均作檢查？八十年四月二十四日螢光眼底攝影檢查
      後，仁愛醫院醫師為何種治療？」醫事審議委員會答覆：「：：：主訴眼前黑
      影及視力模糊不一定是青光眼的症狀。青光眼的視野是從較周邊往中心進行。
      依據仁愛醫院之病歷，自七十九年六月二十一日起至八十年四月二十四日只有
      左眼的紀錄，右眼是否經檢查無特殊異常而未予記錄或沒有檢查，無從判斷。
      依病患自七十九年六月二十一日起在複診時主訴之症狀，醫師一般針對有症狀
      的眼睛做檢查。八十年四月二十四日仁愛醫院醫師開立口服藥物給病患。：：
      ：」根據鑑定報告之意見，青光眼的視野缺損進行一般是從周邊往中心進行，
      並非自中央往周邊擴展，由中心開始出現視野缺損之青光眼病歷，極為罕見。
      原告自七十九年六月二十一日起前來被告醫院就診之初，均一再主訴其左眼正
      中央有黑影，此一症狀，核與青光眼不符，足證被告醫院醫師之診斷，實無任
      何違誤可言。鑑定報告指出：「依病患自七十九年六月二十一日起在複診時主
      訴之症狀，醫師一般針對有症狀的眼睛做檢查」，益見被告醫院醫師之療程毫
      無疏失可言。鈞院函詢：「鑑定報告所稱之『臆斷』與『治療』不相同，係指
      何意？為何仁愛醫院以『臆斷』稱之，而台大醫院以『治療』稱之？又『臆斷
      』與『診斷』有何不同？台大醫院醫師當時為何即可判斷有青光眼之疑？」；
      行政院衛生署醫事審議委員會答覆：「：：：臆斷通常指醫師根據病史詢問及
      初步的理學檢查結果，以其專業知識及經驗所認定的初步診斷。情況較為複雜
      的疾病，可能必須做進一步的檢查，才能證明醫師的臨床臆斷，若深入的檢查
      結果支持臆斷，則診斷可被確立。：：：病患於八十年五月至台大醫院就診時
      ，主訴左眼視力模糊。其於七十九年六月至仁愛醫院主訴之症狀為左眼前有陰
      影。台大醫院醫師依據眼底鏡檢查之發現，判斷有青光眼之疑。」應予補充說
      明者為被告醫院之醫師當年認定原告所罹患之眼疾，乃漿液性中心視網膜炎，
      此一認定，無論以「診斷」或「「臆斷」稱之，均無瑕疵可言。
（六）鈞院函詢：「將液性中心視網膜炎與青光眼於臨床上有何相同或不相同之處？
      醫師於病患就診時是否應一一詢問病患之症狀以正確確定所患疾病為何？將液
      性中心視網膜炎之療程若干？其復發之機率若干？由仁愛醫院之病歷資料，甲
      ○○自七十七年起至仁愛醫院就診，醫師所給予之用藥是否造成或提高罹患青
      光眼之機率，醫師於診斷時是否應將病患之病史一併考量？仁愛醫院醫師於病
      患門診每次給予之用藥劑量若干？就是否可有效治療及正確判斷疾病之觀點而
      言，本件醫師於病患門診時應給予之用藥份數為何？」行政院衛生署醫事審議
      委員會：「：：：漿液性中心視網膜炎的症狀可為視力模糊、視力陰暗、視物
      變小、視物變形等。原發隅角開放性青光眼，早期通常沒有特殊症狀，晚期可
      能自覺視野範圍狹窄或視力模糊。病患就診時應盡其所能一一描述其症狀，醫
      師再就其主訴詢問相關問題。漿液性中心視網膜炎之療程，依其嚴重程度不同
      而異，此病復發機率為40%到50%：：：病患自七十七年起至仁愛醫院就診，醫
      師所給予之用藥造成青光眼之機率極微。醫師於診斷時應將病患之病史一併考
      量。仁愛醫院醫師於病患門診每次給予之用藥不一，但所給予之用藥份數均符
      合一般用藥習慣及規定。」由前揭鑑定書之記載可知，被告醫院當年診斷原告
      罹患漿液性中心視網膜炎，並無任何違誤。由原告之病歷可知，原告當年前來
      被告醫院就診時絕未罹患青光眼，原告當年所罹患者，應係漿液性中心視網膜
      炎無疑。原告前主張醫師應於病患就診時主動、詳細詢問病患之症狀，以期正
      確判斷病人所患之疾病為何，醫師未善盡其主動、詳盡詢問病人症狀之義務者
      ，應認醫師有過失云云。此次鑑定報告則明確駁斥此種說法，主動、詳盡表明
      症狀，應係病人之義務，病人表明其症狀後，醫師再就病人所表明、主訴之症
      狀，詢問相關有利於診斷之問題。又前揭鑑定報告斬釘截鐵地指出漿液性中心
      視網膜炎之復發機率為百分之四十至百分之五十。換言之，每二位漿液性中心
      視網膜炎之患者，就有一位日後會復發。準此，七十九年六月二十一日，原告
      既曾因漿液性中心視網膜炎前來被告醫院就診，則八十年一月三日原告再度前
      來被告醫院複診時，被告醫院懷疑原告先前所罹患之漿液性中心視網膜炎再度
      復發，實有充分之理由。原告曾一再表示罹患青光眼最主要之原因係因眼疾而
      使用類固醇眼藥所引起，被告長期開給類固醇眼藥供原告使用，係用藥不當之
      過失。然原告前來被告醫院就診，被告醫院醫師所開予之眼藥，其份量至多不
      超過兩星期，原告根本不可能連續五個月使用含類固醇之眼藥。本案鑑定單位
      亦明確指出：「病患自七十七年起至仁愛醫院就診，醫師所給予之用藥造成青
      光眼之機率極微。：：：仁愛醫院醫師於病患門診每次給予之用藥不一，但所
      給予之用藥份數均符合一般用藥習慣及規定。」
三、證據：提出下列證據為證。
    被證一：被告醫院病例乙份。
    被證二：眼科檢查報告單乙張。
            （均影本）
丙、本院依職權調取原告於台大醫院看診之病歷及護理記錄，並將該記錄與本件兩造
    準備書狀、原告在被告醫院看診之病歷記錄，囑託醫事檢定委員會關於被告醫院
    醫師於治療原告之過程中是否有過失為鑑定。
    理     由
一、原告起訴主張：其自七十七年五月十七日起至八十年五月二十八日於被告醫院治
    療眼疾，被告醫院醫師治療角膜炎、眼瞼膿、結膜炎，長期使用類固醇引發原告
    青光眼致視神經萎縮，視力模糊後，再加上誤診臆斷為漿液性中心視網膜炎，延
    誤原告青光眼治療之黃金時間，嗣後雖做螢光眼底攝影檢查，但又故意不告知真
    正眼疾，亦未盡轉診之義務，被告醫院醫師於治療過程中從未對原告之右眼診治
    ，致原告左眼視神經功能全部喪失，右眼視神經八成損壞，左眼視力僅餘０‧０
    一，右眼僅餘０‧二，被告醫院醫師未盡善良管理人注意義務，被告應負不完全
    給付及侵權行為損害賠償責任，爰依民法第一百八十四條、第一百八十八條、第
    二百二十七條規定，訴請被告賠償一千四百十七萬零五百四十六元，及自起訴狀
    繕本送達翌日即八十九年二月十五日起至清償日止，按週年利率百分之五計算之
    利息等語。
二、被告則抗辯：原告並未舉證其至被告醫院就醫時，即已罹患青光眼。原告就醫時
    主訴眼前有黑影，被告醫師依原告主訴之內容，並做眼底檢查，診斷原告所患者
    為漿液性中心視網膜炎，而漿液性中心網膜炎之療程一般為三、四個月，復發機
    率為百分之四十至五十，原告過去曾有漿液性中心視網膜炎之病史，原告八十年
    四月二十日所做之螢光眼底攝影，檢查結果為無滲漏且無其他發現，八十年五月
    份所做之眼壓測量亦為正常。是被告醫院醫師之診斷原告當時所罹患者為漿液性
    中心視網膜炎，並無違誤。原告從未主訴其右眼有何不適，被告醫院醫師並無必
    要檢查原告右眼。被告醫院已盡善良管理人注意義務等語。
三、原告主張伊自七十七年五月十七日起至八十年五月二十八日止於被告醫院治療眼
    疾，被告醫院醫師診斷為漿液性中心視網膜炎之事實，為被告所自認，並據原告
    提出被告醫院病歷乙份為證，堪信為真實。本件原告看診日期是自七十七年至八
    十年間，依消費者保護法施行細則第四十二條規定，本法對本法施行前已流通進
    入市場之商品或已提供之服務不適用之。是本件並無消費者保護法之適用，自不
    牽涉醫療服務是否適用消費者保護法、應如何適用之問題，合先敘明。原告依民
    法第一百八十四條、第一百八十八條、第二百二十七條規定，訴請被告應負不完
    全給付及侵權行為損害賠償責任，被告則以前詞抗辯。是本件應審究者為被告醫
    院之醫師是否長期使用類固醇用藥致原告罹患青光眼；被告醫院醫師對於原告眼
    疾之治療是否已盡善良管理人注意義務。
四、經查：
（一）原告固提出問卷資料及醫事資料，主張被告醫院醫師於醫療過程中，未盡善良
      管理人注意義務，然本件經本院三次將原告在被告醫院、台大醫院之病歷資料
      ，及應醫事鑑定委員會之要求，將本件兩造之準備書狀，均一併送請醫事鑑定
      委員會鑑定而得鑑定結果。醫事鑑定委員會係依醫療法第七十三條、第七十五
      條規定設置，該委員會之成員，除醫事專業人員外，至少應包括三分之一以上
      之法律專家與社會人士。醫事鑑定委員會依據本院檢送之上開資料做成鑑定報
      告，應認其鑑定意見較原告提出由其他醫師個別僅是以問答勾選方式做成之問
      卷內容，及原告提出之醫學報導等資料，為中肯客觀。況原告提出之問卷調查
      內容為「視神經盤病變、視神經萎縮，是否可以眼底鏡檢查發現？是否可以螢
      光眼底攝影檢查發現？高度近視是否為罹患青光眼之高危險群？青光眼是否難
      診斷出？高度近視主訴眼前黑影又發現視陳經萎縮及視神經盤病變又眼壓高，
      是否應懷疑為青光眼及檢查眼壓？在此情形，是否應坐視野檢查？」原告所提
      出之報導資料內容為「青光眼症狀最早有變化者為視神經」。然此前提仍為原
      告至被告醫院看診時，確已罹患青光眼，視神經已發生變化。又原告主張醫事
      鑑定委員會之鑑定報告有利被告醫院部分，乃醫醫相護云云，原告對此並未舉
      證以實其說。
（二）原告自七十七年五月七日斷續至被告醫院就診，原告於七十九年六月二十一日
      主訴左眼眼前黑影，嗣後原告於八十年一月三日、八十年一月十九日、八十年
      三月五日、八十年四月二十四日及八十年五月二十八日至被告醫院眼科看診。
      據被告醫院之病歷記載，原告被診斷為雙眼高度近視，左眼漿液性中心視網膜
      炎，被告醫院醫師持續給予口服藥物治療。原告於八十年五月二十七日改至台
      大醫院眼科就診，由於有青光眼之疑，乃轉青光眼特別門診就診。原告於八十
      年五月二十八日再度回到被告醫院複診，依病歷記載，右眼眼壓為15mmHg、左
      眼眼壓為20mmHg，主要診斷仍為漿液性中心視網膜炎（CSCR），給予Timolol
      藥物點用，之後未有至被告醫院就診記錄。原告於八十八年五月三十日再度至
      台大醫院特別門診，此有被告醫院病歷資料、台大醫院病歷（含護理資料）及
      醫事鑑定委員會編號八九一三五號鑑定報告（見案情概要欄）各乙份在卷可參
      。再者，所謂「臆斷」，通常是指醫師根據病史詢問及初步的理學檢查結果，
      以其專業知識所認定的初步診斷，情況較為複查的疾病，可能必須做進一步的
      檢查，才能證實醫師的臨床臆斷，若深入的檢查結果支持「臆斷」，則「診斷
      」可被確立（見醫事鑑定委員會編號九０一八０號鑑定報告鑑定意見四〈一〉
      ）。則所謂「臆斷」，乃是醫師根據其專業知識所認定之初步診斷，該臆斷如
      經進一步檢查得到支持，該「診斷」即為成立，原告主張鑑定報告所稱「臆斷
      」無誤，不表示「診斷」無誤，尚不足採。
（三）原告主張被告自七十七年五月起陸續至被告醫院看診，被告醫院醫師長期使用
      類固醇藥劑，致原告罹患青光眼。被告對此則為否認。據醫事鑑定委員會編號
      九０一八０號鑑定報告記載：「：：病患自七十七年起至仁愛醫院就診，醫師
      所給予之用藥造成青光眼之機率極微。醫師於診斷時應將病患之病史一併考量
      。仁愛醫院醫師於病患門診每次給予之用藥不一，但所給予之用藥份數均符合
      一般用藥習慣及規定。」（見鑑定報告鑑定意見五〈二〉）據該鑑定報告可知
      ，原告自七十七年五月起至被告醫院看診，被告醫院醫師用藥符合一般用藥習
      慣及規定，造成原告青光眼之機率極低。是原告此部分主張尚未舉證以實其說
      。原告再主張被告醫院醫師僅對原告左眼進行檢查，並未對右眼進行檢查，此
      未盡善良管理人注意義務。據原告在被告醫院治療之病歷，原告自七十九年六
      月二十一日起至八十年四月二十四日只有左眼之記錄，右眼是否經檢查無特殊
      異常而未予記錄或沒有檢查，無從判斷。原告自七十九年六月二十一日起在複
      診時主訴之症狀，均為左眼方面之問題，而醫師一般均僅針對有症狀之眼睛做
      檢查（見編號九０一八０鑑定報告鑑定意見三）。則原告既僅主訴其左眼有症
      狀，被告縱僅針對左眼檢查，亦非未盡善良管理注意義務。
（四）原告主張其於七十九年六月至被告醫院看診，當時已罹患青光眼，被告醫院醫
      師竟診斷為漿液性中心視網膜炎致延誤治療時機。被告對此則為否認。醫事鑑
      定委員會編號八九一三五鑑定報告記載：「：：：即使眼壓測量仍可能因高度
      近視而偏低，且高度近視之眼底檢查，其視神經之檢查與視神經盤之判定，亦
      可能產生誤差。病患主訴眼前黑影與高度近視及漿液性中心視網膜炎（CSCR）
      之臆斷符合，給予藥物治療亦無誤。病患因患有高度近視，亦有可能於八十年
      後病患之慢性青光眼才開始發作與加劇。高度近視之眼底檢查，其視神經之檢
      查與視神經盤之判定，亦可能產生誤差：：：，」（見鑑定報告鑑定意見二、
      三）。醫事鑑定委員會編號八九三八一號鑑定書記載：「：：：八十年一月三
      日病患主訴左眼視力模糊，醫師應做之初步眼科理學檢查為視力測量、裂隙燈
      檢查及眼底檢查，台北市立仁愛醫院醫師由眼底鏡檢查，發現左眼黃斑部水腫
      ，診斷為漿液性中心視網膜炎，於是進一步安排螢光眼底攝影檢查（FAG）：
      ：：八十年四月間病患之螢光眼底攝影檢查，依據台北市立仁愛醫院的檢查報
      告記錄，無法診斷為青光眼。」（見鑑定報告鑑定意見二（二）、三）醫事審
      議委員會編號九０一八０號鑑定報告記載：「：：：根據仁愛醫院之病歷，無
      法判斷八十年四月二十四日之螢光眼底攝影檢查，是否由八十年一月三日直接
      安排在三個多月後才做之檢查。在單眼漿液性中心視網膜炎初次發作時，一般
      治療原則是應先觀察追蹤三到四月，故本件不算延誤檢查及病情。仁愛醫院診
      斷之漿液性中心視網膜炎，可能會造成視力模糊，台大醫院診斷之原發隅角開
      放性青光眼，通常在疾病末期才有視力模糊的表現。中心視網膜炎及原發隅角
      開放性青光眼兩者，在裂隙燈檢查方面並無特殊異常表現。如再做視力測量及
      裂隙燈檢查，也不一定可更正確判斷病情。螢光眼底攝影檢查結果為無滲漏，
      意指沒有在不該有螢光顯現的部分出現螢光顯現，此狀況可能發生在正常眼、
      青光眼，也可能發生在漿液性中心視網膜炎。螢光眼底攝影檢查，不一定可檢
      驗出視神經萎縮或視神經盤病變。：：：漿液性中心視網膜炎的症狀可為視力
      模糊、視力陰暗、視物變小、視物變形等。原發隅角開放性光眼，早期通常沒
      有特殊症狀，晚期可能自覺視野範圍狹窄或視力模糊。病患診時應盡其所能一
      一描述其症狀，醫師再就其主訴詢問相關有利於診斷之問題。漿液性中心視網
      膜炎之復發機率為40%到50%：：：。主訴眼前黑影及視力模糊不一定是青光眼
      的症狀。青光眼的缺損進行一般是從較周邊往中心進行。病患於八十年五月至
      台大醫院就診時，主訴之症狀為左眼視力模糊。其於七十九年六月至仁愛醫院
      主訴之症狀為左眼前有黑影。由病歷資料，無法推算原告罹患青光眼之時間。
      醫師於診斷時應將病患之病史一併考量」（見鑑定意見一、二、三、四〈二〉
      、五、六）。
（五）由上開鑑定報告之內容可知，依病歷資料，無法認定原告何時罹患青光眼。原
      告於七十九年六月二十一日至被告醫院看診，主訴左眼眼前黑影，且原告為高
      度近視，被告醫院醫師診斷（臆斷）為漿液性中心視網膜炎，並給予Timolol
      藥物點用，此診斷亦與漿液性中心視網膜炎之臆斷相符。原告至八十年一月三
      日再至被告醫院看診，主訴症狀改為左眼視力模糊，而漿液性中心視網膜炎的
      症狀可為視力模糊、視力陰暗等，此與原告於八十年一月三日主訴之視力模糊
      症狀相符，而漿液性中心性網膜炎之復發機率為百分四十至百分五十。主訴眼
      前黑影及視力模糊，未必是青光眼之症狀，青光眼之缺損進行一般是從周邊往
      中心進行。原告於七十九年六月二十一日既主訴左眼眼前黑影，迄八十年一月
      三日方再至被告醫院看診，主訴左眼模糊，兩次主訴之情形不同，應認原告於
      七十九年六月主訴之左眼眼前黑影，已經痊癒。原告迄至八十年一月三日方再
      至被告醫院看病，主訴改為左眼視力模糊，此亦為漿液性中心視網膜炎之症狀
      之一。原告主訴左眼視力模糊，被告醫院醫師應為之檢查包括視力測量、裂隙
      燈檢查及眼底鏡檢查，被告醫院醫師進行眼底鏡檢查，僅發現左眼黃斑部水腫
      ，而被告醫院之前對原告眼疾之用藥造成青光眼之機率極低，且一般青光眼的
      視野缺損進行是從周邊往中心進行。是被告醫院醫師於八十年一月三日依原告
      主訴之症狀，並做眼底檢查，僅發現黃斑部水腫，原告患有高度近視，其視神
      經之檢查與視神經盤之判定亦可能產生誤差。因此診斷原告左眼之眼疾為漿液
      性中心視網膜炎，應認已盡善良管理人之責任。據兩造提出之原告在被告醫院
      看病之病歷資料可知，原告自八十年一月三日、八十年一月十九日、八十年三
      月五日、八十年四月二十四日至被告醫院診斷治療眼疾，被告醫院醫師均診斷
      為漿液性中心視網膜炎。單眼漿液性中心視網膜炎一般治療原則是應先觀察追
      蹤三到四個月左右，原告於七十九年六月看診後，該次症狀業已痊癒，原告自
      八十年一月三日方再至被告醫院眼科看診，則原告關於漿液性中心視網膜炎之
      觀察追蹤期應自八十年一月三日起算，迄至八十年四月二十四日，未逾四個月
      。被告醫院醫師於八十年四月十五日以更精密之儀器螢光眼底攝影檢查原告左
      眼，依該檢查報告，除記載無滲漏（no leaking)，即指沒有在不該有螢光顯
      現的部分出現螢光顯現，另記載無發現（negative finding），依該檢查報告
      記錄，無法診斷原告當時已罹患青光眼。是上開鑑定報告亦認定本件被告醫院
      醫師之治療，並未延誤病情。又被告醫院醫師雖未進行視力測量及裂隙燈檢查
      ，然漿液性中心視網膜炎及原發隅角開放性青光眼，在裂隙燈檢查方面並無特
      殊異常表現，如再做視力測量及裂隙燈檢查，亦未必可更正確判斷病情。被告
      醫院醫師依原告主訴之病情，復參酌原告病史，參酌眼底鏡及螢光眼底攝影之
      結果，認定原告應係漿液性中心視網膜炎，應認被告醫院醫師已盡善良管理人
      注意義務。原告於八十年五月十八日再至被告醫院眼科門診，被告醫院醫師為
      原告做眼壓測量，左眼眼壓為15mmHg、左眼眼壓為20mmHg，尚在正常眼壓之範
      圍內。且原告於八十年五月二十七日已至台大醫院看診，並於八十年五月三十
      日看特別門診，於八十年六月四日進行左眼雷射治療青光眼，八十一年三月三
      日進行左眼青光眼手術，八十一年五月二十九日進行右眼青光眼手術（見三份
      鑑定報告之案情概要欄）。則被告於八十年五月二十八日對原告所為之治療及
      診斷為何，已與原告主張受到右眼視神經全損，左眼視神經功能減低百分之八
      十之損害無關。
（六）原告聲請命被告提出螢光眼底攝影片，被告則抗辯該底片業已毀損滅失。鑑定
      意見認為依醫療法第四十八條第一項規定，醫院、診所之病歷應至少保存十年
      ，同法施行細則第四十一條第一項第一款規定，醫事檢驗應作成報告，連同病
      歷保存。至於螢光眼底相片之保存期限，法律並無明文規定，一般醫療院所依
      其人力、空間等管理考量而有不同的作法。本件病患於八十年之螢光眼底攝影
      檢查結果，業已作成檢查報告。姑不論鑑定機關就醫療法第四十八條第一項、
      同法施行細則第四十一條第一項第一款之解釋是否正確，然由該鑑定意見可知
      ，行政機關對於螢光眼底攝影片之管理，並未如病歷資料要求必須保存十年，
      而係由醫療院所視情形自行決定。則被告抗辯該螢光眼底攝影片業已毀損滅失
      ，尚屬可採。原告聲明命被告提出此螢光眼底攝影片，被告否認持有之，原告
      自應就被告持有螢光眼底攝影片之事實負舉證責任。原告復爭執被告安排螢光
      眼底攝影之時間有延誤。然由被告醫院之病歷資料，無法判斷八十年四月二十
      四日之螢光眼底攝影檢查，是否由八十年一月三日直接安排在三個多月才做。
      且依該檢查報告，並不能診斷原告罹患青光眼。是縱如原告所述，然此對於診
      斷原告是否罹患青光眼、是否延誤治療並無影響。
（七）原告主張其於八十年五月間至台大醫院就診，台大醫院即診斷疑似青光眼，檢
      查眼壓右眼為23mmHg、左眼為27mmHg，然被告醫院醫師卻未能診斷出原告罹患
      青光眼云云。然台大醫院與被告醫院之臆斷與治療不相同，且非關連（見編號
      八九一三五鑑定報告鑑定意見一）。審酌原告在被告醫院、台大醫院看診日期
      前後不同，原告於七十九年六月主訴左眼眼前有黑影，原告於八十年五月在台
      大醫院看診，則是主訴視力模糊，兩者背景並不相同，則原告尚未能以台大醫
      院可檢查為青光眼，被告醫院醫師卻不能，主張被告醫院醫師未盡善良管理人
      責任。至於原告爭執被告醫院醫師不具眼科專科醫師資格乙節，縱如原告所述
      ，亦僅是被告醫院或看診醫師是否違反相關規定之問題，尚不能以此認定被告
      醫院醫師診斷有過失。原告復主張被告未盡轉診義務及告知義務，然醫療法第
      五十條第一項前段規定，醫院、診所因限於設備及專長，無法確定病人之病因
      或提供完整治療時，應建議病人轉診。原告並未證明被告醫院有該情形存在。
      原告於八十年四月十五日做成之螢光眼底攝影檢查，依檢查報告所載，並無異
      常狀況，被告醫院醫師自無義務告知原告其眼睛有如何之異常狀況。
五、綜上所述，原告並未舉證證明被告醫院醫師於七十七年五月七日起至八十年四月
　　二十日止診斷治療原告眼疾期間，未盡善良管理人之注意義務、未能即時診斷原
    告青光眼之病情，致原告受到財產上及精神上之損害。是原告依民法第一百八十
    四條、第一百八十八條、第二百二十七條規定，訴請被告賠償一千四百十七萬零
    五百四十六元及自起訴狀繕本送達被告翌日即八十九年二月十五日起至清償日止
    ，按週年利率百分之五計算之利息，為無理由，應予駁回。原告之訴既經駁回，
    則其假執行之聲請，當失所附麗，併駁回之。
六、原告雖聲請訊問蔡昌孝、魏斯良、洪伯廷、劉榮宏及劉雪霞證明被告醫院醫師於
    治療原告之過程中有過失，然依上開醫事鑑定委員會鑑定報告，已可認定此待證
    事實，本院認無訊問之必要。又上開鑑定報告既已會診各委員之專業意見後揭示
    其鑑定意見，本院認應無調取台北三軍總醫院、台北榮民總醫院、林口長庚醫院
    、台北馬偕醫院及台大醫院之初步鑑定報告之必要。原告聲請函調行政院衛生署
    七十六年六月二日衛署醫字第六六六一０七號函、七十九年二月十四日衛署醫字
    第八五四二五五號函、七十六年六月六日衛署醫字第六六六三五六號函，證明螢
    光眼底攝影底片為病歷之一部分，然據原告提出上開函示之內容，該函示僅謂x
    光、超音波之檢查照片，應屬病歷，保存十年，並未針對螢光眼底攝影片而為說
    明，而上開鑑定報告已明確載明關於螢光眼底攝影片並無保存期限之規定，本院
    認無調取該函示之必要。原告再聲請訊問吳良慰及薛鈞，證明原告當年打羽毛球
    得亞軍，然原告是否得到亞軍，與本件待證事實被告醫院醫師診斷治療原告是否
    有過失，並無關係，本院認無訊問之必要。因本案事證已臻明確，兩造其餘主張
    陳述及所提之證據，均毋庸再予審酌，附此敘明。
七、據上論結，原告之訴為無理由，依民事訴訟法第七十八條、判決如主文。
中　　　華　　　民　　　國　九十一　　　年　　 一　　 月　      　九　　日
　　　　　　　　　　　　　　　　　　　民事第三庭法　　　官　黃書苑
右為正本係照原本作成
如對本判決上訴，須於判決送達後廿日內向本院提出上訴狀
中　　　華　　　民　　　國　九十一　　　年　　 一　　 月　      　九　　日
                                                書  記  官  趙淑華
